【裁判字號】    98,消債清,216
【裁判日期】    981119
【裁判案由】    聲請清算程序
【裁判全文】
臺灣高雄地方法院民事裁定           98年度消債清字第216號
聲  請  人  甲○○
上列當事人因消費者債務清理事件聲請清算，本院裁定如下：
    主  文
聲請駁回。
聲請費用由聲請人負擔。
    理  由
一、聲請意旨略以：聲請人積欠台灣土地銀行、國泰世華銀行、
    香港上海匯豐銀行、萬泰銀行、台新銀行、大眾銀行債務達
    新台幣（下同）820,696 元，有不能清償債務情事，聲請人
    雖於民國97年12月間向最大債權銀行台新銀行申請前置協商
    ，惟聲請人受僱於大新保全股份有限公司（下稱大新公司）
    ，每月收入17,280元於扣除維持聲請人及配偶郭邱鳳蘭之必
    要生活費用後，實無餘力履行台新銀行所提出之還款方案，
    聲請人復未經法院裁定開始更生程序或許可和解或宣告破產
    ，爰依法聲請准允開始清算程序等情。
二、聲請人於97年12月19日間向最大債權銀行台新銀行申請前置
    協商，經台新銀行提出分180 期，不計息，每月還款4,512
    元之還款方案，惟聲請人每月僅能清償4,000 元，雙方未能
    達成共識，經台新銀行於98年2 月25日以聲請人未能接受顯
    足以負擔之還款方案為由，發給前置協商不成立通知等情，
    業據聲請人陳報在卷，並有台新銀行98年10月6 日台新總債
    務協商部字第09800012752 號函、前置協商申請書、前置協
    商不成立通知書為憑（見本院卷第4 頁、第90頁、第95頁、
    第13頁），應認實在。
三、按債務人不能清償其債務或有不能清償之虞者，得依本條例
    所定更生或清算程序，清理其債務，消費者債務清理條例（
    下稱消債條例）第3 條固有明定。惟債務人如有固定收入，
    具備分期清償債務之能力，僅一時無法清償全部債務，即難
    謂債務人不能清償其債務。聲請人主張其因年事已高，且其
    收入於支付自己及配偶所需生活費用後，已無餘力履行台新
    銀行提出之還款方案，而不能清償債務之虞等情，經查：
  (一)聲請人所有坐落於台南縣麻豆鎮○○段第146 地號土地，現
    值358,491 元，有財產歸屬資料清單為憑（見本院卷第54頁
    ），又聲請人受僱於大新公司，其97年度之薪資所得收入為
    207,860 元，平均每月收入為17,322元（元以下四捨五入）
    ，自98 年1月起迄同年8 月止之實領薪資為141,250 元，平
    均每月收入為17,656元，有97年度綜合所得稅各類所得資料
    清單、薪資條為憑（見本院卷第55頁、第78頁），足認聲請
    人係有能力清償債務之人。又聲請人現年64歲，其經變賣土
    地清償部分債務後，倘依台新銀行所提出不計息，每月清償
    4,512 元之方案還款，固需時103 期即8 年又7 月，始能償
    清所餘債務462,205 元（820,696-358,491=462,205 ），然
    依現有卷證資料，尚難遽謂聲請人於65歲以後即無固定收入
    可資清償債務，聲請人主張其有不能清償債務之虞，難予採
    信。
  (二)按直系血親相互間互負扶養之義務。夫妻互負扶養之義務，
    其負扶養義務之順序與直系血親卑親屬同，其受扶養權利之
    順序與直系血親尊親屬同。民法第1114條第1 款、第1116條
    之1 分別定有明文。又依同法第1117條第1 項、第2 項規定
    ，受扶養權利者，以不能維持生活而無謀生能力者為限。前
    項無謀生能力之限制，於直系血親尊親屬不適用之。次按負
    扶養義務者有數人，而其親等同一者，應各依其經濟能力，
    分擔義務。因負擔扶養義務而不能維持自己生活者，免除其
    義務。但受扶養權利者為直系血親尊親屬或配偶時，減輕其
    義務。民法第1118條亦有明定。聲請人主張為維持自己及配
    偶郭邱鳳蘭之生活，每月須支出生活費用13,000元。查：
  1.聲請人為維持自己生活所需費用，本院認宜參酌內政部公告
    98年度高雄市每人每月最低生活費用為11,309元，作為認定
    依據，聲請人為維持自己生活所需費用支出以不逾前開範圍
    者為必要，逾此範圍者，尚難認屬生活必要費用。
  2.郭邱鳳蘭出生於39年1 月間，現年59歲，其名下既無收入，
    亦無財產，有戶籍謄本、97年度綜合所得稅各類所得資料清
    單、財產歸屬資料清單為憑（見本院卷第53頁、第80頁、第
    81 頁 ），足認郭邱鳳蘭係無謀生能力，且不能維持生活，
    而有受扶養之必要。又郭邱鳳蘭與聲請人育有成年子女郭宏
    俊、郭雅芬，其中郭宏俊於97年度領有收入1,974,047 元，
    平均每月收入為164,504 元，其名下並有房屋2 棟、土地5
    筆、投資3 筆，總值2,537,009 元；郭雅芬於97年度領有收
    入225,937 元，平均每月收入為18,828元，業據聲請人陳報
    在卷，並有稅務電子閘門財產所得調件明細表在卷可稽（見
    本院卷第73頁、第96頁、第100 頁），揆諸前引規定，聲請
    人與郭宏俊、郭雅芬同為對郭邱鳳蘭負扶養義務之人，應依
    彼等之經濟能力分擔扶養義務，本院斟酌聲請人、郭宏俊、
    郭雅芬之前揭財產狀況，認宜按聲請人1/10、郭宏俊4/5 、
    郭雅芬1/10之比例分攤郭邱鳳蘭之扶養費。參諸內政部公告
    98 年 度高雄市每人每月最低生活費用為11,309元以觀，認
    聲請人應分攤郭邱鳳蘭之扶養費在1,131 元（11,309×1/10
    =1,131）範圍以內者，係屬必要，逾上開範圍者，尚難認屬
    必要費用。
  3.綜上，聲請人每月為維持自己與郭邱鳳蘭生活所需支出必要
    費用為12,440元（11,309+1,131=12,440），應堪認定。
  (三)從而，聲請人以其98年每月平均收入17,656元，扣除其為維
    持自己與郭邱鳳蘭生活所需必要費用12,440元後，尚有餘款
    5,216 元可供運用，非不能履行台新銀行所提出分180 期，
    不計息，每月還款4,512 元之還款方案，尚難認聲請人有不
    能清償債務情事存在。至於聲請人主張日後將因喪失收入不
    能清償債務，因無積極證據證明，尚難採信。
四、綜上所述，聲請人不能舉證證明有何不能清償債務情事，揆
    諸首揭規定及說明，其聲請核與更生要件不符，應予駁回。
五、依消費者債務清理條例第8 條前段、第15條、民事訴訟法第
    78條，裁定如主文。
中    華    民    國    98    年    11    月    19    日
                  民事第五庭  法  官  賴文姍
以上正本係照原本作成
如不服本裁定，應於裁定送達後10日內，以書狀向本院提出抗告
，並繳納抗告費新臺幣1,000 元。
中    華    民    國    98    年    11    月    19    日
                              書記官  林秀珍


司法院資訊處製作；財團法人民間司法改革基金會備份。
